臺灣高等法院刑事判決　　　　　　　　　　　　　　九十年度上易字第三一二八號
　　上　訴　人
　　即　被　告　丁○○
右列被告因詐欺案件，不服臺灣板橋地方法院八十七年度易字第五三六六號，中華民
國九十年六月五日第一審判決（起訴案號：臺灣板橋地方法院檢察署八十七年度偵字
第五二五號），提起上訴，本院判決如左：
    主  文
原判決撤銷。
丁○○意圖為自己不法之所有，以詐術使人將本人之物交付，處有期徒刑拾月。
    事  實
一、丁○○於民國八十五年十一月間，明知其所經營之永勝開發事業股份有限公司（
    下稱永勝公司）已無法正常運作，且自身積欠他人債務未決，竟意圖為自己不法
    之所有，自稱「黃天海」，趁甲○○與彼夫黃煌燦經營之昌年實業有限公司（下
    稱昌年公司）因財務發生困難，急需現金新臺幣（下同）七、八十萬元週轉之際
    ，在宜蘭縣羅東鎮○○路五四八號四樓之一昌年公司內，向甲○○佯稱有辦法代
    為調取現金七十五萬元，並以需分別找金主為由，囑甲○○簽發面額分別為十三
    萬五千元、十四萬元，共計二十七萬五千元（調現二十五萬元，加計利息二萬五
    千元）之支票三組，另需款一萬八千元供作交際費用，以利調現之用。甲○○誤
    信為真，遂陸續於附表所示之交付日，簽發以花蓮區中小企業銀行羅東分行為付
    款人，如附表所示面額共計八十四萬三千元之支票七紙（票號、票載發票日、面
    額及交付期日，均詳如附表所示），交予丁○○持以調現（其中編號三部分，係
    供作交際費用）。得手後，丁○○旋即：
（一）將附表所示編號一、五之二紙支票（面額共二十七萬五千元），經由不知情之
      弟黃坤明交予不知情之丙○○，用以抵償黃坤明積欠之債務約八、九萬元，並
      調借現金十五萬元供己花用。
（二）將附表所示編號二、四之支票二紙（面額共二十七萬五千元），持交不知情之
      乙○○，用以抵償其積欠之帳款。
（三）將附表所示編號三之支票一紙，交予不知情之謝鑫忠（已去世）使用。
（四）將附表所示編號六之支票一紙，交予不知情之永勝公司員工呂彥德，用以抵償
      積欠之薪資。
（五）附表所示編號七之支票一紙則未及使用。
    嗣於同年十二月三日下午六時四十五分許，乙○○持附表所示編號二、四支票二
    紙，向甲○○催討票款時，甲○○始知受騙。
二、案經甲○○訴由臺灣宜蘭地方法院檢察署（下稱宜蘭地檢）呈請臺灣高等法院檢
    察署核轉臺灣板橋地方法院檢察署（下稱板橋地檢）檢察官偵查起訴。
    理  由
一、訊據上訴人即被告丁○○固坦承於附表所示之時日，在昌年公司收受告訴人甲○○簽發如附表所示編號一、二、四、五、六、七之支票六紙，且將其中編號一、
    五之支票二紙交付丙○○、編號二、四之支票二紙交付乙○○、編號六之支票一
    紙交付呂彥德，用以清償債務或調現花用等情，惟矢口否認有何詐欺犯行，辯稱
    ：其曾幫告訴人處理積欠地下錢莊之債務事宜，告訴人欠其人情，故同意簽發編
    號一、二、四、五之支票四紙，借其使用。當時原約定票載發票日屆至時，其應
    將支票面額之款項存入帳戶，後來無錢可存，支票始未獲兌現。而編號三之支票
    ，是已去世之謝鑫忠透過其向告訴人借用，並非其所借用。至於編號六、七之支
    票二紙，則係告訴人見其已向丙○○調得現金，才簽發以委託其協助調現，但當
    時其已無力調現，故將編號六之支票交員工呂彥德抵償積欠之薪資，編號七之支
    票則未使用，且因其他支票已有跳票情事，故其未將編號七之支票歸還告訴人云
    云。
二、經查：
（一）被告確係自稱「黃天海」，可代為調現七十五萬元供告訴人週轉之用，使告訴
      人陷於錯誤，始簽發如附表所示之七紙支票，陸續交付被告調現及供作交際費
      用等情，業據告訴人一再指訴甚詳，並有該七紙支票正反面影本及相關退票理
      由單在卷可稽（編號一部分見原審卷第一四五、一四六頁；編號二部分見原審
      卷第一五五頁；編號三部分見宜蘭地檢第一六二號偵查卷第三十二頁；編號四
      部分見原審卷第一五四頁；編號五部分見原審卷第一四七頁；編號六、七部分
      見本院卷附九十一年一月三日被告庭呈資料）。
（二）告訴人於八十五年十月中旬間，經被告代向另名債權人爭取減除十五萬元之債
      務，使原先八十五萬元債務，得以七十萬元清償完結，此後，被告即常至昌年
      公司傳真資料而有來往等語，業據告訴人陳明（見宜蘭地檢第一六二號偵查卷
      第三十六頁）。被告亦屢稱其曾代告訴人處理向地下錢莊借款之事，可見告訴
      人斯時之經濟狀況並非良好。另告訴人設於花蓮區中小企業銀行羅東分行之支
      票甲存帳戶，自八十三年六月三十日起有退補紀錄，並於八十五年十二月十日
      第三次退票紀錄，於八十六年一月十日公告為拒絕往來戶等事實，有花蓮區中
      小企業銀行羅東分行八十八年二月九日八八蓮銀秘字第０一一八號函在卷可稽
      （見原審卷第六十五、六十六頁）。益見八十五年十一月間，告訴人財務已屬
      不佳，衡情，僅有開票求助於被告幫忙調現週轉，豈會借票予被告使用以增加
      自己負擔？
（三）編號一、五之二紙支票（面額共二十七萬五千元），被告係經由不知情之弟黃
      坤明交予不知情之丙○○，用以抵償黃坤明積欠之債務約八、九萬元，並調借
      現金十五萬元；丙○○為徵信起見，曾偕同被告前往昌年公司，由告訴人蓋具
      昌年公司及負責人黃煌燦之印章為背書後，始付現款予被告等情，已據證人丙○○於本院受命法官調查時指證明確。告訴人亦指陳當時係被告稱金主要來昌
      年公司查看營運狀況，並要求公司背書，以確保支票債信等情。徵諸卷附該二
      紙支票影本背面，確有「昌年公司、黃煌燦」之背書，可見告訴人及證人丙○○之說詞非虛。被告雖辯稱該二紙支票係其向告訴人借用云云，然若僅出借支
      票，告訴人既自為發票人，何須再以昌年公司為背書人，以加重付款責任？此
      顯與一般常理有悖，且不符經驗法則。
（四）被告曾於八十五年十月至十二月間，至乙○○服務之餐廳消費，開二紙支票都
      退票後，才持編號二、四之支票二紙前來換回去等情，已據證人乙○○證述屬
      實（見板橋地檢第五二０五號偵查卷第十二頁背面）。又告訴人於受催討後，
      與乙○○達成協議，由告訴人支付十萬元，以取回編號四之支票，至於編號二
      部分之票款，乙○○同意自行向被告索討等情，為告訴人指明，並有切結書影
      本一紙附卷可參（見原審卷第一五六頁）。被告顯未將告訴人所交付之支票用
      以調現週轉，事已至明。
（五）編號三之支票，已由謝鑫忠背書後，於八十五年十一月二十六日持交國泰人壽
      繳付保險費等情，有該支票正反面影本附卷可稽。被告雖辯稱該紙支票係謝鑫
      忠透過其以電話向告訴人商借後，由謝鑫忠自行前往取票云云，然告訴人已一
      再否認該紙支票係謝鑫忠所借，且指稱未曾見過謝鑫忠其人等語。而查，謝鑫
      忠已因車禍死亡之事實，已據被告陳明，故無從傳訊。惟根據被告所述謝鑫忠
      借票情形以觀，被告係在向告訴人「借得」編號一、二、四、五之支票後，謝
      鑫忠始表示希望被告能幫忙借票，被告才打電話與告訴人連繫後，由謝鑫忠自
      行前往拿票等情（見臺灣士林地方法院檢察署八十七年度偵字第六二一號偵查
      卷第十二至十三頁被告自書之答辯狀）。然經核對卷附支票影本，編號三之支
      票票號係與編號一、二之支票票號連續，並間隔一號後，方為編號四、五之支
      票，顯見告訴人簽發編號三之支票時間，應在編號四、五之支票之前。故有關
      編號三部分，仍以告訴人所陳較為符合事實。
（六）至於編號六、七之支票，被告均不否認告訴人係委請其代為調現之用，惟其竟
      將其中編號六之支票持交呂彥德，屆期該紙支票由呂彥德提示未獲付款，至編
      號七部分仍在被告持有之中等情，有卷附該二紙支票及退票理由單影本可參。
      被告顯未依約定為告訴人調現週轉，應無庸置疑。茲所應審酌者，為被告所辯
      ：告訴人係見其已向丙○○調得現款後，才簽發以委託調現之詞是否真實？查
      前開證人丙○○與被告同往昌年公司要求背書之時間，係在八十五年十一月二
      十二日，告訴人已交付編號六、七之支票後之下午等語，已據告訴人陳明。證
      人丙○○亦證稱：被告之弟持票（即編號一、五部分）前來抵償以前積欠彼之
八、九萬元，並稱其餘數額要向彼借用，彼認為支票背面只有書寫「阿海」（
      指被告）字樣，有所不妥，才要求前往昌年公司要求背書。於背書後，經過一
      個禮拜左右，被告才來拿錢，但尚不足五萬元，又過二、三天，被告再來拿五
      萬元等語（見本院九十年十二月十一日訊問筆錄）。顯見，告訴人簽發編號六
      、七支票交被告之時，被告尚未取得丙○○所出借之現款，被告所稱：告訴人
      因見其調得款項，而簽發該二紙支票委請調現云云，實係虛妄飾詞。
（七）被告於本院審理時，雖請求測謊，惟按測謊之鑑驗，係就受測人對相關事項之
      詢答，對應其神經、呼吸、心跳等反應而判斷，其鑑驗結果有時亦因受測人之
      生理、心理因素而受影響，該鑑驗結果固可為審判之參考，但非為判斷之唯一
      及絕對之依據，鑑驗結果是否可採，仍應由法院斟酌取捨（最高法院八十五年
      度臺上字第五七九一號判決意旨參照）。本件相關事實已甚明確，測謊結果縱
      使對被告有利，亦不足憑以推翻前開認定，核無測謊之必要，附此敘明。
    綜上所述，被告所辯云云，無非事後卸責之詞，不足採信。其有前開詐欺犯行，
    事證明確，堪以認定，應予依法論科。
三、核被告所為，係犯刑法第三百三十九條第一項之詐欺取財罪。被告基於一個為自
    己不法所有之意圖，以一個詐術行為，使告訴人陷於錯誤，陸續簽發支票交予被
    告，被告應僅成立單一之詐欺取財罪，公訴意旨指被告係連續犯詐欺取財罪，尚
    有誤會。原審據以論科，原非無見，惟原審亦同認被告屬連續犯，自有未合，被
    告上訴意旨所陳固無理由，然原判決既有可議，自應由本院予以撤銷改判。爰審
    酌被告年富力強，竟不思正途，以賺取金錢，並趁告訴人財務不佳，急需週轉之
    際，施詐行騙，造成告訴人票信嚴重受損，犯後猶未見悔意，迄今亦未賠償告訴
    人之損害等一切情狀，量處如主文所示之刑。
據上論斷，應依刑事訴訟法第三百六十九條第一項前段、第三百六十四條、第二百九
十九第一項前段，刑法第三百三十九條第一項，罰金罰鍰提高標準條例第一條前段，
判決如主文。
本案經檢察官謝英民到庭執行職務。
中      華      民      國     九十一   年      一      月      十七    日
                              臺灣高等法院刑事第五庭
                                  審判長法  官  曾  德  水
                                        法  官  趙  功  恆
                              法  官  林  立  華
右正本證明與原本無異。
不得上訴。
                                        書記官  廖  月  女
中      華      民      國     九十一   年      一      月      十七    日
附錄本判決論罪科刑法條：
刑法第三百三十九條第一項：
意圖為自己或第三人不法之所有，以詐術使人將本人或第三人之物交付者，處五年以
下有期徒刑、拘役或科或併科一千元以下罰金。
（罰金額度已提高為十倍）
附表：
  ┌──┬──────┬─────┬──────┬──────┐
  │編號│交付支票日期│票      號│票載發票日期│面額(新臺幣)│
  ├──┼──────┼─────┼──────┼──────┤
  │ 一 │年月日│TFJ0000000│年月１０日│十三萬五千元│
  ├──┼──────┼─────┼──────┼──────┤
  │ 二 │年月日│TFJ0000000│年月日│十四萬元    │
  ├──┼──────┼─────┼──────┼──────┤
  │ 三 │年月日│TFJ0000000│年月日│一萬八千元  │
  ├──┼──────┼─────┼──────┼──────┤
  │ 四 │年月日│TFJ0000000│年月日│十三萬五千元│
  │    │            │          │（起訴書誤載│            │
  │    │            │          │為月日）│            │
  ├──┼──────┼─────┼──────┼──────┤
  │ 五 │年月日│TFJ0000000│年月日│十四萬元    │
  ├──┼──────┼─────┼──────┼──────┤
  │ 六 │年月日│TFJ0000000│年月１０日│十三萬五千元│
  ├──┼──────┼─────┼──────┼──────┤
  │ 七 │年月日│TFJ0000000│年月日│十四萬元    │
  └──┴──────┴─────┴──────┴──────┘
